最高法院刑事判決　　　　　　　　　　　　　　　九十一年度台上字第五二五二號
　　　上　訴　人　台灣高等法院花蓮分院檢察署檢察官
　　　被　　　告　甲○○
　　　選任辯護人　張政衡律師
右上訴人因被告貪污案件，不服台灣高等法院花蓮分院中華民國九十年八月二十二日
第二審更審判決（九十年度上更(二)字第五十一號，起訴案號：台灣台東地方法院檢察
署八十三年度偵字第九九六號），提起上訴，本院判決如左：
    主  文
原判決撤銷，發回台灣高等法院花蓮分院。
    理  由
本件原判決：(一)、認定被告甲○○原任台灣省自來水股份有限公司（下稱自來水公司
）第十區管理處卑南營運所工程員兼工務股股長，於民國八十二年四月二十七日調任
自來水公司第十區管理處工務工程員，係依據法令從事公務之人員。經該公司第十區
管理處卑南營運所清查，尚有台東系統∣岩灣里管線配合改善工程、鹿野系統∣永安
高台管線配合改善工程、鹿野系統∣永康社區管線配合遷移改善工程、富岡系統∣入
江橋埋管工程、富岡系統∣新加路蘭橋埋管工程、富岡系統∣富源管線遷移工程、富
岡系統∣幸橋管線遷移改善工程、富岡系統∣濱海路配水管及用戶支線配合改善工程
、富岡系統∣大陳新村前管線降低遷移工程、富岡系統∣吉林路二段管線配合遷移工
程、台東系統∣大南橋管線增設工程、富岡系統｜潮來橋、天水橋管線配合遷移工程
、富岡系統∣志航路二段管線改善工程、初鹿系統∣臨時送水管工程等十四項工程未
辦理決算。該公司第十區管理處卑南營運所技士兼主計員鄭雅文、技士鄭貴龍、蔡新
輝、郭榮濱、鄭鴻傑等人，因應被告之請求使其能順利辦理移交，竟與被告共同基於
概括犯意之聯絡，明知其等均未至前開工程現場驗收，而於其等辦公室內，在原判決
附表所示之時間（原判決並無所謂之附表），於被告職務上掌管之「工程初驗驗收報
告」、「營繕工程驗收紀錄」上，先由(1)、鄭貴龍連續於富岡系統∣入江橋埋管工程
、富岡系統∣新加路蘭橋埋管工程、富岡系統∣富源管線遷移工程、富岡系統∣幸橋
管線遷移改善工程、富岡系統∣濱海路配水管及用戶支線配合改善工程、富岡系統∣
大陳新村前管線降低遷移工程、富岡系統∣吉林路二段管線配合遷移工程、富岡系統
∣潮來橋、天水橋管線配合遷移工程、富岡系統∣志航路二段管線改善工程等九項工
程中之「工程初驗驗收報告」及「營繕工程驗收紀錄」上，虛偽記載驗收日期、「經
抽驗相符」、「與竣工圖相符」、「准予驗收」等不實內容。(2)、鄭鴻傑連續於鹿野
系統∣永安高台管線配合改善工程、鹿野系統∣永康社區管線配合遷移改善工程等二
項工程中之「工程初驗驗收報告」及「營繕工程驗收紀錄」上，虛偽記載驗收日期、
「經抽驗相符」、「與竣工圖相符」、「准予驗收」等不實內容。(3)、蔡新輝及郭榮
濱，則將其職章交予被告，先後分別蓋用於已載明虛偽驗收日期、「經抽驗相符」、
「與竣工圖相符」、「准予驗收」之台東系統∣岩灣里管線配合改善工程、初鹿系統
∣臨時送水管工程之「工程初驗驗收報告」及「營繕工程驗收紀錄」上。(4)、鄭雅文
則連續於上述多項工程之「工程初驗驗收報告」、「營繕工程驗收紀錄」上之會驗人
員欄蓋用職章，以完成驗收手續，再交由被告持上述登載不實之公文書向自來水公司
第十區管理處辦理決算、請款手續，足以生損害於自來水公司等情（以上部分稱第一
部分）。(二)、另以公訴意旨略以：被告於八十年十月二十三日派兼自來水公司第十區
處卑南營運所兼工務股長，於其所設計、監工之鹿野系統∣永安高台改管工程施工時
，明知該工程之管溝地質純屬黃土，不需購買回填淨沙及碎石級配，竟於八十二年五
月間辦理上開工程決算時，命王進和提供購買回填淨沙、碎石級配料及載運廢土之收
據，憑以辦理決算報銷，浮報價額新台幣（下同）一萬九千二百元，因認被告另涉犯
修正前貪污治罪條例第四條第一項第三款之經辦工程，浮報價額罪嫌（以上部分稱第
二部分）。因而撤銷第一審關於被告有罪部分之判決，就第一部分改判論處被告共同
連續行使公務員明知為不實之事項，而登載於職務上所掌之公文書，足以生損害於公
眾罪刑；就第二部分論斷不能證明被告犯罪，改判諭知被告無罪，固非無見。
惟查：(一)、無罪之判決，依刑事訴訟法第三百零八條之規定，亦應記載其理由，故對
於被告被訴之事實及卷內對其不利之證據資料，如何不足以證明被告犯罪或其行為不
罰，均應詳述其理由，否則即有判決不載理由之違背法令。原判決就第二部分為被告
無罪之諭知，無非依憑被告辯稱：伊經管之工程有十二件之多，因一時疏忽而就第二
部分誤為申報決算報銷，嗣發現錯誤並未付款予王進和等情，核與王進和證稱：因承
包甚多自來水公司第十區管理處之工程，幾乎所有工程都需要回填砂，被告叫伊開收
據，也是開所有工程之收據給他，這張收據是伊開的等語相符等情（原判決第五頁第
四至十二行），為其主要論據。然檢察官指被告涉有前揭犯行，係依憑被告坦承犯行
各節，核與王進和供述各情相符，為其主要論據。而(1)、被告於法務部調查局台東縣
調查站（下稱台東縣調查站）供稱：鹿野系統∣永安高台改管工程是由伊設計、監工
，施工時伊有到現場監工，施工時伊發現管溝地層是純黃土，無石塊、樹枝等雜質，
原挖方廢土即可回填，不需回填淨砂及級配料，伊當場決定以原挖方廢土回填，八十
二年五月底，伊補辦鹿野系統∣永安高台改管工程決算時，伊通知王進和製作購買回
填砂、級配及廢土載運的收據給伊報銷，收據金額為一萬九千二百元，以補償王進和
歷年來幫伊僱工的情誼（八十二年度他字第九十一號卷第八十頁至八十一頁）；嗣於
偵查中亦仍供稱：伊在台東縣調查站所供實在等情（同上卷第八十六頁）。(2)、王進
和於台東縣調查站證稱：鹿野∣永安高台改管工程未回填砂級配及廢土載運。本工程
開挖管溝時發現地層係純黃土，無石塊、樹枝等雜質，不需回填砂級配料，原廢土可
以回填，被告主動要求廢土回填即可，並同意伊報銷回填砂級配料及廢土載運金額，
以補償伊幫他墊支工程費用之損失。所以被告事後於八十二年五月底，通知伊製作本
工程回填砂級配、廢土載運金額一萬九千二百元之原始憑證，伊才以葉敏雄名義製作
收據，交給被告辦理決算等情（同上卷第十頁）。(3)、證人葉敏雄於台東縣調查站證
稱：王進和告訴伊有一張收據是假的，因為在實際挖管溝時，發現底層是黃土，王進
和因為常替被告代墊工資與租金，所以要求該工程不用回填淨砂及碎石級配料，只要
回填所挖出之黃土即可，但仍然用伊的名義開立購買及承運淨砂及碎石級配料的金額
，向卑南營運所報銷，以補償王進和等語（同上卷第四十至四十一頁）。被告、王進
和、葉敏雄等前開供述各節，何以不能為不利被告之論據？原判決未說明上情何以不
能為不利被告論斷之理由，率以被告於第一審之辯解內容，核與王進和於原審更審前
所供情節相符，即為有利被告之論斷，其查證未盡且理由欠備，遽行判決，尚有未合
。(二)、檢察官於起訴書中所引用之犯罪法條，係檢察官主張被告觸犯何項罪名之意見
，僅供法院審判之參考，法院審判時於同一基本事實之範圍內，並不受起訴法條之拘
束。原判決固就檢察官所指第二部分，論斷不能證明被告有修正前貪污治罪條例第四
條第一項第三款之經辦工程，浮報價額罪嫌。然第一審判決就第二部分論處被告依據
法令從事公務之人員，經辦公用工程，浮報價額罪刑，並認定被告就第一部分與第二
部分之犯行間，具有牽連犯裁判上一罪之關係。又檢察官所指之第二部分，被告是否
涉犯刑法第二百十三條之公文書登載不實罪嫌或他項罪名？苟被告上開行為另犯有其
他罪名，則其與被告第一部分之犯行間有無關聯？如有關聯究應如何為法律上之論斷
？原審就上情未詳予調查釐清，復未對上情予以論斷說明，其查證未盡且理由欠備，
遽行判決，尚嫌速斷，其審理猶有未盡。檢察官上訴意旨指摘原判決關於第二部分不
當，尚非無理由，應認有撤銷發回更審之原因。又檢察官僅對部分判決內容提起上訴
，然第三審法院如認其確定事實與適用法令當否不明時，基於審判不可分之原則，自
應將相關連之部分一併發回。第一審判決論斷被告就第一部分與第二部分之犯行間，
具有牽連犯裁判上一罪之關係，已如前述。則被告所犯第一部分及檢察官所指第二部
分，是否有裁判上一罪關係之事實與適用法令之當否不明，尚待事實審調查釐清，依
上開說明，被告被訴之第一部分自應併予發回，附此敘明。
據上論結，應依刑事訴訟法第三百九十七條、第四百零一條，判決如主文。
中      華      民      國    九十一    年      九      月     十九     日
                              最高法院刑事第三庭
                                  審判長法官  董  明  霈
                                        法官  林  茂  雄
                                        法官  王  居  財
                                        法官  張  祺  祥
                                        法官  吳  三  龍
      右正本證明與原本無異
                                              書  記  官
中      華      民      國    九十一    年      九      月    二十六    日
